【裁判字號】    98,訴,2983
【裁判日期】    990208
【裁判案由】    交還土地等
【裁判全文】
臺灣臺中地方法院民事判決              98年度訴字第2983號
原      告  臺中市政府
法定代理人  甲○○
訴訟代理人  林俊雄律師
被      告  乙○○
上列當事人間請求交還土地等事件，經於民國99年1月11日言詞
辯論終結，本院判決如下：
    主    文
被告應將坐落臺中市○區○○段312地號土地上如附圖所示Ｂ部
分面積35平方公尺之部分土地，返還原告。
被告應給付原告新臺幣39,913元，及自民國98年12月11日起至清
償日止，按週年利率百分之5計算之利息。
被告應另給付原告新臺幣3,805元。
訴訟費用新臺幣8,040元由被告負擔。
本判決原告勝訴部分，於原告以新臺幣250,000元為被告供擔保
後，得假執行；但被告如以新臺幣735,000元為原告供擔保後，
得免為假執行。
原告其餘假執行之聲請駁回。
    事實及理由
壹、原告起訴聲明：被告應將坐落臺中市○區○○段312地號土
    地上如附圖所示B部分面積35平方公尺土地交還原告，並給
    付原告新臺幣（下同）79,825元及自起訴狀繕本送達之翌日
    起至清償日止，按週年利率百分之5計算之利息，另自98年4
    月9日起至交還土地之日止，按土地申報總價額之年息百分
    之5計付損害金，並願供擔保請准宣告假執行。另陳述：
    一、被告於民國89年1月間與原告訂約，承租原告所有坐落
        臺中市○區○○段312地號面積58平方公尺土地（下稱
        系爭土地），租期自89年1月1日起至91年12月31日止。
        嗣租期屆滿，被告卻未依約交還土地，原告前於98年4
        月間就系爭土地上建有房屋之19平方公尺部分，訴請被
        告拆屋還地，並另就全部58平方公尺面積請求自93年7
        月1日起至98年4月8日終止租約止及租約終止後之相當
        於租金之不當得利，經鈞院以98年度中簡字第1102號民
        事判決確定，就其中相當於租金之不當得利部分，鈞院
        98年度中簡字第1102號民事判決僅判准就有建物所占用
        之土地面積19平方公尺部分為計算，至被告未建有建物
        之39平方公尺部分，則以被告無所得利為由，未予准許
        。
    二、按承租人於租賃關係終止後，應返還租賃物，民法第45
        5條定有明文。如附圖所示B部分土地上，雖無被告之建
        物存在，惟該部分土地既屬租賃標的，則在租賃關係終
        止後，仍負交還義務，爰本於上開規定，請求交還該部
        分土地。
    三、次按，債務人遲延者，債權人得請求其賠償因遲延而生
        之損害，民法第231條第1項定有明文。又，基於上開法
        條情形，所發生之賠償請求權，與侵權行為損害賠償請
        求權不同，無同法第197條第1項所定短期時效之適用；
        並有最高法院43年台上字第752號判例可循。本件原告
        就系爭土地，因被告未依約交還土地致不能為正當之使
        用收益，原告自得依前引法條規定，請求被告賠償原告
        因而無法利用土地所生之損害。至於損害金額，原告請
        求依原租賃契約第3條所定之租金費率（即按土地申報
        地價年息5%）計算。此計算標準，未逾土地法第105條
        及第97條第1項所定租金限額。衡諸系爭土地位處市中
        心區，交通便捷，申報地價未及公告現值三成之情形，
        應屬適當。爰請求被告依前開方法計算給付如原告聲明
        所示之債務不履行損害金。
貳、被告答辯聲明：原告之訴及假執行之聲請均駁回，如受不利
    判決，願供擔保，請准宣告免為假執行。另陳述：
    一、對原告請求被告應將系爭坐落臺中市○區○○段312地
        號土地上如附圖所示Ｂ部分面積35平方公尺之空地返還
        部分，沒有意見。
    二、對原告請求被告應給付債務不履行之損害金79,825元及
        自起訴狀繕本送達之翌日起至清償日止，按週年利率百
        分之5計算之利息，另自98年4月9日起至交還土地之日
        止，按土地申報總價額之年息百分之5計付損害金部分
        ，被告不同意。被告前自86年間即已遷離而未再行住居
        使用系爭土地，只因當時不清楚應該如何處理，所以並
        未通知原告，亦不知原告未將系爭土地收回，另援引兩
        造間之鈞院98年度中簡字第1102號民事卷證資料。
、法院得心證之理由：
    一、經查，被告於89年1月間與原告簽立「臺灣省臺中市公
        有基地租賃契約」，承租原告所有系爭坐落臺中市○區
        ○○段312地號面積58平方公尺土地，租期自89年1月1
        日起至91年12月31日止。嗣租期屆滿，被告並未通知原
        告取回土地，原告前於98年4月間，曾就系爭土地上興
        建有房屋之19平方公尺土地部分，訴請被告拆屋還地，
        並另就全部58平方公尺面積請求自93年7月1日起至98年
        4月8日止終止租約及租約終止後之相當於租金之不當得
        利，經本院以98年度中簡字第1102號民事判決確定，就
        其中相當於租金之不當得利部分，僅判准就有建物占用
        之面積19平方公尺土地部分為計算，至被告未建有建物
        之39平方公尺部分土地及98年4月9日以前之不當得利請
        求，則未予准許。
    二、按承租人於租賃關係終止後，應返還租賃物。民法第45
        5條前段定有明文。本件被告對系爭租約之租期業已屆
        滿，租賃關係業告終止一節，並不爭執，並為同意將坐
        落臺中市○區○○段312地號土地上如附圖所示Ｂ部分
        面積35平方公尺之部分土地返還原告之陳述，則原告訴
        請被告返還系爭坐落臺中市○區○○段312地號上如附
        圖所示Ｂ部分面積35平方公尺土地，為有理由。
    三、原告另依債務不履行之法律關係，訴請被告賠償遲延返
        還系爭土地上如附圖所示Ａ、Ｂ、Ｄ部分面積54平方公
        尺之部分面積（自93年1月1日起至98年4月8日止）之損
        害賠償，及如附圖所示Ｂ部分面積35平方公尺之部分面
        積（自98年4月9日起至返還土地之日止）之損害賠償：
        （一）按承租人於租賃關係消滅後，未履行返還租賃物
              之義務，致出租人受損害，屬違背民法第455條
              之規定。另按，債務人遲延者，債務人得請求其
              賠償因遲延而生之損害，同法第231條第1項亦有
              明文。
        （二）所謂返還租賃之土地，係指依債務本旨向出租人
              移轉所租賃土地之占有者而言。而依民法第946
              條第1項規定，占有之移轉因占有物之「交付」
              而生效力。如僅由債務人一方拋棄其占有，除有
              民法第241條所定，因債權人遲延而預先通知債
              權人後而拋棄其占有者外，尚不得免其返還所租
              賃之土地之義務。
        （三）又承租人於租賃關係消滅後，未履行返還租賃物
              之義務，無異為無權占有他人土地，並使該他人
              發生相當於租金之債務不履行損害，其損害額與
              原約定之租金額，尚屬相當。
        （四）本件被告自承其自86年間即已遷離系爭土地而未
              再行住居使用，惟因不知應如何處理，乃未通知
              原告，亦不知原告未將系爭土地收回等語。客觀
              上足認被告於租賃關係消滅後，並未依法履行其
              返還租賃物予原告之義務，其僅單方離去而拋棄
              對系爭土地之占有，且無民法第241條所定因債
              權人遲延而預先通知債權人後始拋棄占有之情事
              ，自不得免其債務人遲延之責任，從而原告訴請
              被告負遲延返還土地所生之損害賠償，自非無據
              。被告所辯，尚非有據。
        （五）又按，民法第217條規定，損害之發生或擴大，
              被害人與有過失者，法院得減輕賠償金額，或免
              除之。重大之損害原因，為債務人所不及知，而
              被害人不預促其注意或怠於避免或減少損害者，
              為與有過失。前二項之規定，於被害人之代理人
              或使用人與有過失者，準用之。本件原告於91年
              12月31日租期屆滿後，長期怠於催促被告返還系
              爭土地，因致系爭土地於被告遷離後長期為第三
              人所占用。本院參酌系爭土地於租期屆滿後之使
              用情形，因認原告就未能收回系爭土地所受之損
              害之發生或擴大，與有過失，爰據以減輕被告賠
              償金額2分之1。
        （六）末按，依土地法第105條準用第97條規定，租用
              基地建築房屋之租金，以不超過土地申報總價年
              息百分之十為限。約定租金，超過規定者，該管
              直轄市或縣（市）政府得依前項所定標準強制減
              定之。從而，原告因被告遲延返還系爭土地，所
              受之相當於原有租金之損害（扣除原告依本院98
              年度中簡字第1102號判決所取得之98年4月9日起
              就其中之19平方公尺範圍不當得利），固有原告
              所主張之79,825元損害，惟依前述原告與有過失
              而應減輕被告賠償金額2分之1後，則被告所應賠
              償之金額，應為39,913元（元以下四捨五入）。
              又被告於本院98年12月21日言詞辯論期日中業已
              表明其早已未繼續占有系爭土地，並願返還土地
              予原告，原告自斯時起，即可取回土地。是被告
              自98年12月21日起，已不再負債務不履行之遲延
              責任，是原告請求被告應另自98年4月9日起至返
              還土地之日止，按土地申報地價年息5%計算35平
              方公尺土地之債務不履行之損害金，僅就98年4
              月9日起至98年12月20日止之3,805元（計算式：
              6,200元×35平方公尺×5%÷365日×256日/2＝3
              ,805元），為有理由。
    四、綜上所述，原告本於租賃關係終止後租賃物返還請求權
        及債務不履行之遲延交付損害賠償請求權，訴請被告應
        將坐落臺中市○區○○段312地號土地上如附圖所示B部
        分面積35平方公尺土地交還原告，並給付原告79,825元
        及自起訴狀繕本送達之翌日起至清償日止，按週年利率
        百分之5計算之利息，另自98年4月9日起至交還土地之
        日止，按土地申報總價額之年息百分之5計付損害金。
        就其中之：(1)、被告應將坐落臺中市○區○○段312地
        號土地上如附圖所示B部分面積35平方公尺土地交還原
        告。(2)、被告應給付原告39,913元及自98年12月11日（
        即起訴狀繕本送達之翌日）起至清償日止，按週年利率
        百分之5計算之利息，(3)、應給付原告3,805元（即自98
        年4月9日起至98年12月20日止之損害金）之範圍內，為
        有理由，爰予准許；逾此部分所為請求，而非有理，則
        予駁回。
肆、假執行之宣告：本件兩造分別陳明願供擔保，聲請宣告假執
    行及免為假執行，經核均無不合，爰各酌定相當之擔保金額
    ，併予准許。至原告敗訴部分，其假執行之聲請，失所附麗
    ，則予駁回。
伍、本件事證已臻明確，兩造其餘攻擊防禦方法及舉證，核與判
    決結果無影響，爰不逐一論述，併予敘明。
陸、據上論結，原告之訴為一部有理由、一部無理由，依民事訴
    訟法第79條、第390條第2項、第392條，判決如主文。
中    華    民    國    99    年    2     月    8     日
                  民事第四庭    法  官  林宗成
上正本係照原本作成。
如對本判決上訴，須於判決送達後20日內向本院提出上訴狀。
中    華    民    國    99    年    2     月    8     日
                                書記官

司法院資訊處製作；財團法人民間司法改革基金會備份。
